臺灣新竹地方法院民事判決　　　　　　 99年度國簡上字第2號
上　訴　人　台灣中小企業銀行股份有限公司
法定代理人　羅澤成
訴訟代理人　徐建斌
被上訴人　　新竹縣政府
法定代理人　邱鏡淳
訴訟代理人　余錦清
被上訴人　　新竹縣新湖地政事務所
法定代理人　羅世昆
訴訟代理人　魏順華律師
上列當事人間請求國家賠償事件，上訴人對於民國99年8 月30日
本院新竹簡易庭99年度竹國簡字第4 號第一審判決提起上訴，本
院於民國100 年5 月18日辯論終結，判決如下：
    主  文
上訴駁回。
第二審訴訟費用由上訴人負擔。
    事實及理由
甲、程序方面
    本件被上訴人新竹縣政府經合法通知，未於言詞辯論期日到
    場，核無民事訴訟法第386 條各款所列情形，爰依上訴人聲
    請，由其一造辯論而為判決。
乙、實體方面：
壹、上訴人主張除與原審判決記載相同茲予引用外，另補充：
    原審判決認上訴人就本件之請求權已罹於時效，惟依最高法
    院判決及判例意旨可知，國家賠償法第8 條規定賠償請求權
    係自上訴人知悉被上訴人於本件之行為，是侵權行為，始開
    始計算。因國家賠償法並無侵權行為構成要件之規定，故需
    依國家賠償法第5 條準用民法第184 條規定來審視上訴人是
    否知悉被上訴人之行為是否構成侵權行為，而依民法第184
    條規定，上訴人需知悉被上訴人於本件之行為主觀上有故意
    、過失，客觀上已造成上訴人權利之損害，始開始計算本件
    請求權之時效，僅就損害發生之客觀要件而言，由於系爭假
    扣押債務人即訴外人田記連斯時尚有其他不動產仍在強制執
    行中，故上訴人於民國96年2 月5 日申請閱覽本院95年度執
    全字第1329號執行卷時尚未受有損害，自無從本於侵權行為
    請求賠償，時效亦無從進行，待上訴人就債務人田記連之財
    產依本院97年度執字第697 號強制執行後，因該執行案件於
    公告期滿無人應買視為撤回執行之聲請，是上訴人係於97年
    10月9 日因前開執行案件執行無實益時始確定受有損害，並
    確悉被上訴人之行為係侵權行為，則原審未依最高法院判決
    、判例之見解，審查上訴人究於何時知悉被上訴人於本件行
    為確為侵權行為，遽認上訴人於96年2 月5 日閱覽被上訴人
    間關於系爭補償費之公文，即已知悉受有損害，並認上訴人
    之國家賠償請求權已罹於時效而消滅，據以駁回上訴人之訴
    訟，實屬率斷。為此，爰提起本件上訴，並聲明：(一)原判決
    廢棄。(二)被上訴人應連帶給付上訴人新台幣（下同）293,65
    6 元及自起訴狀繕本送達翌日起至清償日止，按年息百分之
    5 計算之利息。
貳、被上訴人則除與原審判決記載相同予以引用外，另補充：
一、被上訴人新竹縣新湖地政事務所部分：
（一）上訴人於起訴前未踐行書面請求之法定程序，即逕對被上
      訴人新竹縣新湖地政事務所提起本件國家賠償之訴訟，自
      應依民事訴訟法第249條第6款規定予以駁回：
      原判決雖認上訴人於起訴前已踐行書面向被上訴人新竹縣
      新湖地政事務所請求國家賠償之法定程序，惟查，被上訴
      人新竹縣政府於98年11月23日以府行法字第0980789073號
      函文通知被上訴人新竹縣新湖地政事務所，稱：「有關台
      灣中小企業銀行請求國家賠償乙案，事涉貴所權責，移請
      貴所辦理，請查照。」等語，僅係履行國家賠償法施行細
      則第19條所規定「被請求賠償損害之機關，認非賠償義務
      機關或無賠償義務者，得不經協議，於收到請求權人之請
      求起30日內，以書面敘明理由拒絕之，並通知有關機關。
      」之協力通知義務而已，參諸福建高等法院金門分院88年
      度上國字第6 號裁判見解足悉，受通知之機關並不因此視
      同已受國家賠償請求，故原判決認被上訴人新竹縣政府已
      將上訴人之國家賠償請求書移給被上訴人新竹縣新湖地政
      事務所辦理，即相當於上訴人已以書面即該國家賠償請求
      書向被上訴人新竹縣新湖地政事務所提出，即本件已踐行
      書面請求國家賠償之法定程序云云，不無誤會。
（二）被上訴人新竹縣新湖地政事務所並無上訴人所指述之過失
      行為：
    1.查訴外人田記連所有坐落新竹縣新豐鄉○○段543 地號，
      應有部分420/138600之土地（以下簡稱系爭土地）係奉內
      政部95年8 月2 日台內地字第0950128784 號函核准徵收
      ，故被上訴人新竹縣政府即依土地徵收條例第18條規定公
      告徵收，公告期間為95年9 月20日起至95年10月20日止；
      又土地徵收法令補充規定第3 條規定：「土地經徵收公告
      後，登記機關接到法院囑託辦理查封、假扣押、假處分或
      破產登記時，應即逕洽主辦徵收機關查明該土地之補償地
      價是否已發放完畢，依左列原則處理：…(二)補償地價如尚
      未發放完畢，則視執行法院實施查封、假扣押、假處分或
      破產宣告之時間依下列方式辦理：(1)執行法院實施查封、
      假扣押、假處分或破產宣告時間如在公告徵收當日以後者
      ，因徵收為公法上所為之行政處分，自公告徵收當日已發
      生效力，登記機關應即將該土地已經徵收致無從辦理登記
      之事實函復法院。(2)執行法院實施查封、假扣押、假處分
      或破產宣告時間如公告徵收當日以前者，登記機關應即依
      法院之囑託辦理查封、假扣押、假處分或破產宣告，除逕
      函主辦徵收機關外，並將辦理登記結果及該土地已經徵收
      之情形函復法院。」。
    2.次查，本院民事執行處係於95年10月11日囑託被上訴人新
      竹縣新湖地政事務所辦理系爭土地之假扣押登記，顯係在
      公告徵收當日（95年9 月20日）以後者，此觀上開土地徵
      收法令補充規定第3 條第(二)第1.之規定，自不得為假扣押
      之登記。茲因被上訴人新竹縣新湖地政事務所誤為假扣押
      之登載，並據以函覆本院民事執行處。但被上訴人新竹縣
      新湖地政事務所之假扣押登記，既違反土地徵收相關條例
      之規定，應屬無效之登記，自應予塗銷，被上訴人新竹縣
      新湖地政事務所尚不因該無效之錯誤登記對於上訴人負有
      應執行職務之義務。如是，上訴人起訴主張被上訴人新竹
      縣新湖地政事務所怠於執行職務而造成其受有損害等語，
      尚難採酌。
（三）關於上訴人果受有債權無法受清償之損害，亦與被上訴人
      新竹縣新湖地政事務所之行為無因果關係：
    1.查系爭土地之徵收補償費乃債務人田記連之責任財產，所
      擔保者係對債務人之全部債務，上訴人未能就該補償金求
      償，仍得就債務人其他責任財產求償。本件上訴人既尚得
      對債務人田記連其他擔保品求償，以減少其損失之範圍，
      縱上訴人未能就系爭土地之徵收補償費求償，惟其債權並
      未因而消滅，充其量僅使上訴人之債權未能早日獲得清償
      ，尚非其在該補償費數額內之債權全部消滅，是上訴人逕
      以該徵收補償費數額之全部為求償，委無理由。
    2.再者，上訴人對其所稱損害之範圍，及損害與被上訴人新
      竹縣新湖地政事務所行為之因果關係等要件，均未盡舉證
      之責任，則其請求亦非有理。
（四）上訴人於96年1 月19日，即已知有損害及國家賠償責任之
      原因事實，則上訴人本件國家賠償請求權已罹於時效而消
      滅：
    1.經查，上訴人已於起訴狀是認其於96年1 月19日因本院通
      知時，知悉被上訴人新竹縣新湖地政事務所於辦理假扣押
      登記時，未函知系爭土地之徵收機關，亦未將系爭土地被
      徵收之情形函覆本院，致其受有徵收補償費遭債務人領取
      ，而無法受償之損害等情不諱，故上訴人於96年1 月19日
      顯然已知悉受有損害及損害之原因事實至明。茲上訴人上
      訴翻異前詞，表示當時不知受有損害、不知被上訴人等行
      為係侵權行為云云，要非足取。
    2.次查，上訴人於96年2 月5 日具狀聲請閱覽本院95年度執
      全字第1329號執行卷，亦因閱卷之故，而可獲悉該執行卷
      第58頁所附新竹縣政府96年1 月11日府地徵字第09600040
      72號函文全文，是上訴人至遲於96年2 月間亦已明確知悉
      受有損害及國家賠償之原因事實，卻於98年8 月2 日始以
      書面向上訴人新竹縣政府為書面請求，且依原判決之認定
      係截至98年11月23日方視同向被上訴人新竹縣新湖地政事
      務所為書面請求（此節為原判決之認定，惟被上訴人新竹
      縣新湖地政事務所仍否認上訴人有向被上訴人新竹縣新湖
      地政事務所為書面請求國家賠償），其2 年請求權亦已罹
      於時效，遑言迨至99年6 月21日再行提起本件訴訟。是以
      ，上訴人系爭損害賠償請求權既已時效完成，今上訴人所
      指為債務人之被上訴人新竹縣新湖地政事務所自得逕為拒
      絕給付，上訴人所為之賠償請求洵屬無據。
（五）綜上所述，上訴人提起本件上訴並無理由。為此，並聲明
      ：上訴駁回。
二、被上訴人新竹縣政府未於言詞辯論期日到場，惟據其前到庭
    所為之陳述及提出之書狀略稱：
（一）被上訴人新竹縣政府係依法執行徵收之主管機關，此由土
      地徵收條例第2 條、第18條規定可悉，系爭土地經內政部
      准予徵收後，被上訴人新竹縣政府乃即依前開土地徵收條
      例第18、19、20條規定公告徵收及發給補償費，據此，被
      上訴人新竹縣政府所屬公務員依法辦理系爭土地之徵收業
      務，難謂對上訴人有何侵權行為可言，自無上訴人所稱「
      知有損害」之時效而請求國家賠償法之適用。
（二）次查，依土地徵收條例第23條第1 項規定，假扣押登記係
      為保全債權人債權之強制執行所為之禁止處分登記，屬上
      開規定所稱之因強制執行或法院之判決而取得所有權或他
      項權利登記之情形，因此，自徵收公告之日起，地政機關
      依規定已不應再受理法院囑託之假扣押登記，即使因地政
      機關不察，而誤受理假扣押登記完成，亦應屬於無效之登
      記。該非適法之假扣押登記，自無法阻卻徵收之執行，亦
      即系爭土地於公告徵收後，上訴人已無法以假扣押登記主
      張其債權之保全，此乃係基於上述法律規定，並非被上訴
      人新竹縣政府損害其債權之保全。
（三）又依土地徵收條例第20條第1 項、第21條第1 項規定及土
      地登記規則第99條、第147 條規定足悉，系爭土地於公告
      徵收期滿，辦理徵收補償費發給，所有權移轉登記為中華
      民國，及併同辦理塗銷假扣押登記，此均為依法定程序辦
      理，且無違反國家賠償法第2 條所定公務員有故意或過失
      不法侵害人民自由或權利，或怠於執行職務，致人民自由
      或權利遭受損害情形。
（四）再者，假扣押係為債權人就金錢請求或得易為金錢請求之
      請求，欲保全強制執行者之程序，而非確定私權之訴訟程
      序（參民事訴訟法第522 條規定），因此假扣押登記僅為
      保全債權人債權所為之限制登記，而非取得所有權及他項
      權利之物權登記。查系爭土地徵收所有權，併同塗銷假扣
      押登記後，並無實際影響上訴人之債權，上訴人仍可聲請
      保全債務人田記連之其他財產，尚無法歸責於依法執行土
      地徵收後之塗銷假扣押登記，況且系爭土地公告徵收期間
      之假扣押登記非屬適法之登記。準此，上訴人向被上訴人
      新竹縣政府請求國家賠償，認為徵收而塗銷假扣押登記屬
      有損害其權益之侵權行為，並無理由。
（五）綜上所述，上訴人提起本件上訴並無理由。為此，並聲明
      ：上訴駁回。
、兩造不爭執之事項：
一、訴外人田記連所有系爭土地，經奉內政部95年8 月2 日台內
    地字第0950128784號函核准徵收，被上訴人新竹縣政府即依
    土地徵收條例第18條及第23規定公告徵收，公告期間自95年
    9 月20日起至95年10月20日止，並自公告日起停止辦理移轉
    登記及設定負擔（95年9 月20日府地徵字第0950124673Ａ公
    告）。
二、上訴人前以本院95年度執全字第1329號假扣押強制執行事件
    ，聲請假扣押執行債務人田記連所有系爭土地，本院民事執
    行處乃依上訴人之聲請於95年10月5 日囑託被上訴人新竹縣
    新湖地政事務所就系爭土地為假扣押登記，並經被上訴人新
    竹縣新湖地政事務所於95年10月11日辦畢系爭土地之假扣押
    登記事宜。
三、系爭土地之徵收補償費293,656 元已由訴外人田記連於95年
    11月1 日領訖。
四、被上訴人新竹縣政府以系爭土地業經奉准徵收，而於95年12
    月18日以府地徵字第0950166049號函囑託被上訴人新竹縣新
    湖地政事務所辦理系爭土地徵收登記，被上訴人新竹縣新湖
    地政事務所遂依被上訴人新竹縣政府之囑託，於95年12月28
    日辦理系爭土地徵收登記，併同塗銷上開假扣押登記，復於
    96年1 月3 日以新湖地登字第0960000095號函通知本院及被
    上訴人新竹縣政府謂：「關於新竹縣政府函囑辦理國防部軍
    備局坑子口訓練場奉准徵收新豐鄉○○段543 地號徵收土地
    登記乙案，本所已於95年12月28日依土地登記規則第147 條
    併同辦理塗銷假扣押登記完畢。」等語。
五、被上訴人新竹縣政府於96年1 月11日以府地徵字第09600040
    72號函覆被上訴人併通知本院稱：「…旨揭用地徵收案，奉
    內政部95年8 月2 日台內地字第095012874 號函核准徵收，
    本府於95年9 月20日公告徵收在案（公告期間：95.9.2－95
    .10.20），依貴所上開函文說明二、所列『95.10.5 新院雲
    95度執全舜字第1328號函辦理假扣押在案，債務人田記連』
    乙節，貴所未依上開規定辦理相關程序，且該土地之各項補
    償費已由土地所有權人於95.11.1 領訖完竣，已無從扣押。
    …」等語。
六、本院95年度執全字第1329號假扣押強制執行事件，經本院民
    事執行處於96年1 月19日通知上訴人到院，當庭告以被上訴
    人新竹縣新湖地政事務所之上開96年1 月3 日新湖地登字第
    0960000095號函文內容，經上訴人當庭撤回對系爭土地之強
    制執行，嗣於96年1 月30日具狀申請閱覽本院95年度執全字
    第1329號假扣押執行卷，迨於96年2 月5 日到院閱得本院95
    年度執全字第1329號假扣押執行卷。
七、上訴人不服被上訴人新竹縣政府95年9 月20日府地徵字第09
    5-0124673E號所為將系爭土地徵收補償費發給訴外人田記連
    之處分，乃向內政部提起訴願，經內政部於97年7 月1 日以
    台內訴字第0970076437號訴願決定書為訴願不受理決定在案
    。
八、上訴人於98年9 月2 日以「國家賠償請求書」向被上訴人新
    竹縣政府、新竹縣新湖地政事務所請求賠償，惟僅將「國家
    賠償請求權」送達被上訴人新竹縣政府，並未送達被上訴人
    新竹縣新湖地政事務所；嗣被上訴人新竹縣政府於98年11月
    20日以府行法字第0980185871號函文檢送「拒絕國家賠償理
    由書」予上訴人，並於98年11月23日以府行法字第09801890
    73號函文檢附上訴人國家賠償理由書影本及被上訴人新竹縣
    政府98年國賠字第47號拒絕國家賠償書影本等文件，將上訴
    人之國家賠償請求移請被上訴人新竹縣新湖地政事務所辦理
    。
肆、細繹兩造攻防內容，可知本件爭執重點在於：一、上訴人於
    起訴前是否已依國家賠償法第10條第1 項及同法第11條第1
    項規定踐行對被上訴人新竹縣新湖地政事務所為書面請求之
    法定程序？二、上訴人依國家賠償法第2 條第2 項後段規定
    ，主張被上訴人之公務員於執行職務行使公權力時，怠於執
    行職務致上訴人受有293,656 元之損害，是否有理由？三、
    上訴人之國家賠償請求權是否已罹於時效而消滅？被上訴人
    據此為時效抗辯是否有理由？兩造並均同意本院先予審究前
    開第三項爭點，如上訴人之國家賠償請求權已罹於時效而消
    滅，則前二項爭點已毋庸再予審究，茲就上訴人之國家賠償
    請求權是否已罹於時效而消滅之爭點，先予論述如下：
一、按賠償請求權，自請求權人知有損害時起，因2 年間不行使
    而消滅。本法第8 條第1 項所稱知有損害，須知有損害事實
    及國家賠償責任之原因事實。國家賠償法第8 條第1 項前段
    、國家賠償法施行細則第3 條之1 定有明文。所謂知有國家
    賠償責任之原因事實，指知悉所受損害，係由於公務員於執
    行職務行使公權力時，因故意或過失不法行為，或怠於執行
    職務，或由於公有公共設施因設置或管理有欠缺所致而言。
    於人民因違法之行政處分而受損害之情形，賠償請求權之消
    滅時效，應以請求權人實際知悉損害及其損害係由於違法之
    行政處分所致時起算，非以知悉該行政處分經依行政爭訟程
    序確定其為違法時為準（最高法院94年度台上字第1350號判
    決意旨參照）；又按土地法第68條第1 項規定：「因登記錯
    誤、遺漏或虛偽致受損害者，由該地政機關負損害賠償責任
    。」，無非係就職司土地登記事務之公務員因故意或過失不
    法侵害人民權利，而該公務員所屬地政機關負損害賠償責任
    之規定（參照國家賠償法第2 條第2 項、第9 條第1 項），
    核係國家賠償法之特別規定。惟土地法就該賠償請求權既未
    規定其消滅時效期間，即應依國家賠償法第8 條第1 項：「
    賠償請求權，自請求權人知有損害時起，因2 年間不行使而
    消滅；自損害發生時起，逾五年者亦同」之規定，據以判斷
    損害賠償請求權是否已罹於時效而消滅（最高法院98年度第
    6 次民事庭會議(一)決議參照）。
二、經查，本院民事執行處依上訴人之聲請於95年10月5 日囑託
    被上訴人新竹縣新湖地政事務所為系爭土地假扣押登記，並
    經被上訴人新竹縣新湖地政事務所於95年10月11日辦畢系爭
    土地假扣押登記；然被上訴人新竹縣政府乃以系爭土地業經
    奉准徵收，而於95年12月18日以府地徵字第0950166049號函
    囑託被上訴人新竹縣新湖地政事務所辦理系爭土地徵收登記
    ，被上訴人新竹縣新湖地政事務所遂再依被上訴人新竹縣政
    府之囑託，於95年12月28日辦理系爭土地徵收登記，併同塗
    銷上開假扣押登記，復於96年1 月3 日以新湖地登字第0960
    000095號函通知本院及被上訴人新竹縣政府謂：「關於新竹
    縣政府函囑辦理國防部軍備局坑子口訓練場奉准徵收新豐鄉
    ○○段543 地號徵收土地登記乙案，本所已於95年12月28日
    依土地登記規則第147 條併同辦理塗銷假扣押登記完畢。」
    等語；嗣被上訴人新竹縣政府再於96年1 月11日以府地徵字
    第0960004072號函覆被上訴人新竹縣新湖地政事務所併通知
    本院稱：「…旨揭用地徵收案，奉內政部95年8 月2 日台內
    地字第095012874 號函核准徵收，本府於95年9 月20日公告
    徵收在案（公告期間：95.9.2－95.10.20），依貴所上開函
    文說明二、所列『95.10.5 新院雲95度執全舜字第1328號函
    辦理假扣押在案，債務人田記連』乙節，貴所未依上開規定
    辦理相關程序，且該土地之各項補償費已由土地所有權人於
    95.11.1 領訖完竣，已無從扣押。…」等語；旋本院民事執
    行處乃於96年1 月19日通知上訴人到院，當庭告以被上訴人
    新竹縣新湖地政事務所前開96年1 月3 日新湖地登字第0960
    000095號函文內容，並經上訴人當庭撤回對系爭土地之強制
    執行；嗣上訴人於96年1 月30日具狀申請閱覽本院95年度執
    全字第1329號假扣押執行卷，復於96年2 月5 日到院閱得本
    院95年度執全字第1329號假扣押執行卷等情，業經本院調取
    本院95年度執全字第1329號假扣押執行卷案卷核閱無訛，且
    為兩造所不爭執，自堪可認定。準此，本件被上訴人新竹縣
    政府、新竹縣新湖地政事務所縱認應對上訴人負損害賠償責
    任，然上訴人至遲於96年2 月5 日即知受有損害及有國家賠
    償責任之原因事實，詎上訴人於時隔2 載餘後之98年9 月2
    日始以書面向被上訴人新竹縣政府請求賠償，更迄至99年6
    月21日始向被上訴人新竹縣政府、新竹縣新湖地政事務提起
    本件國家賠償訴訟，有上訴人起訴狀之本院收狀日期戳章可
    證，堪認上訴人之損害賠償請求權確已罹於時效而消滅，被
    上訴人新竹縣政府、新竹縣新湖地政事務所自得拒絕給付，
    則被上訴人抗辯上訴人之請求權已罹於時效消滅，而拒絕給
    付等語，自屬依法有據。至上訴人主張係於本院民事執行處
    調卷拍賣後，於97年10月9 日拍賣公告期間期滿無人應買債
    務人即訴外人田記連所有之其他不動產，視為撤回執行聲請
    時，始知悉受有損害云云，核屬誤解法律，不足為取。
三、準據上述，本件上訴人之國家賠償請求權確已罹於時效而消
    滅之情，既如前述，則被上訴人據此為時效抗辯，拒絕給付
    ，自屬有據。是兩造其餘二項爭點，均已無再予審究之必要
    ，附此敘明。
四、綜上所述，上訴人依國家賠償法第2 條第2 項後段規定，訴
    請被上訴人連帶給付上訴人293,656 元，及自起訴狀繕本送
    達翌日起至清償日止，按年息百分之5 計算之利息，為無理
    由，應予駁回。從而，原審以相同之認定，為上訴人全部敗
    訴之判決，並駁回上訴人假執行之聲請，依法即無不合。上
    訴意旨猶執前詞指摘原判決不當，求予廢棄改判，為無理由
    ，上訴應予駁回。
伍、本件事證已臻明確，兩造其餘主張、攻擊防禦方法，核與判
    決結果不生影響，無一一詳細論列審酌之必要，附此敘明。
據上論結，本件上訴為無理由，依民事訴訟法第436條之1第3 項
、第449條第1項、第463 條、第385條第1項前段、第78條，判決
如主文。
中    華    民    國   100    年    5     月    31    日
               民事第一庭審判長法  官   蔡孟芳
                               法  官   羅惠雯
                               法  官   高敏俐
以上正本證明與原本無異。
本判決不得上訴。
中    華    民    國   100    年    5     月    31    日
                               書記官   黎秀娟